【裁判字號】    97,訴,326
【裁判日期】    981013
【裁判案由】    分配表異議之訴
【裁判全文】
臺灣宜蘭地方法院民事判決               97年度訴字第326號
原      告  乙○○
被      告  戊○○
            丁○○
共      同
訴訟代理人  林正欣律師
上列當事人間分配表異議之訴事件，本院於民國98年9月29日言
詞辯論終結，判決如下：
    主  文
本院九十六年度執字第九九六四號拍賣抵押物強制執行事件，於
九十七年九月十六日作成之分配表次序三被告丁○○應受分配債
權利息超過新台幣壹拾玖萬柒仟零捌拾貳元部分，應予剔除，不
得列入分配。
本院九十六年度執字第九九六四號拍賣抵押物強制執行事件，於
九十七年九月十六日作成之分配表次序四被告戊○○應受分配債
權利息超過新台幣壹拾玖萬柒仟零捌拾貳元部分，應予剔除，不
得列入分配。
原告其餘之訴駁回。
訴訟費用新台幣壹萬捌仟零肆拾元由被告戊○○、丁○○各負擔
四分之一即新台幣肆仟伍佰壹拾元，餘由原告負擔。
    事  實  及  理  由
一、原告起訴主張：伊與被告戊○○、丁○○間因鈞院96年度執
    字第9964號強制執行事件（下稱系爭強制執行事件），鈞院
    於民國97年9月16日所作成分配表（下稱系爭分配表），其
    所載分配金額與實際債權不符，因伊向戊○○、丁○○借款
    是各新台幣（下同）100萬元，設定抵押權是240萬元，伊都
    有依約給付利息，所以分配時利息及違約金不應記入，本金
    部分伊無意見，伊自向被告借貸於執行成立前後均有依約給
    付利息與被告，而被告於本件執行程序爭仍請求伊給付利息
    、違約金，伊認為本件分配表所列金額及利息、違約金等均
    逾被告所得請求之範圍。緣伊於93年間曾委託證人丙○○於
    鈞院羅東辦公室拿約15至20萬元給被告戊○○、丁○○。95
    年間伊又請證人甲○○拿20萬元於鈞院民事執行處當面交給
    被告戊○○先生收執。此請鈞院詳查伊屢次給付被告利息之
    後，被告即撤回拍賣或暫時停止執行，可見伊利息均有給付
    被告，被告才願意撤回或停止拍賣，何況當初伊借款200萬
    元，實際僅收到約180萬元。有關其債權與前幾年與被告和
    解時達成條件是170萬元，當時是由鈞院辜法官漢忠調解，
    後因故債權人不履行約定致生變。而依證人丙○○所述，證
    人確實有將包裹金錢之紙袋委託其交付與被告；另依證人甲○○所述，伊亦有委託其於鈞院民事執行處交付20萬元與被
    告戊○○，伊主張積欠被告的利息及違約金應該只有被告承
    受之後所發生的等語。爰為訴之聲明：鈞院96年度執字第99
    64號強制執行事件，對被告戊○○、丁○○所分配違約金及
    利息之金額均應刪除。
二、被告則答辯以：原告前分別於89年5月18日電匯8萬元、89年
    7 月21日電匯3萬元、89年9月25日電匯4萬元、90年2月16日
    電匯2萬元、同年月27日電匯2萬元、90年4月20日電匯2萬元
    ，以上合計21萬元匯入被告戊○○之帳戶，由被告二人均分
    ；另據證人甲○○之證述，原告曾請其交付20萬元給被告戊○○，此亦由被告2人均分。從而，目前原告所能舉證已給
    付之利息及違約金僅為伊所陳報之21萬元及證人甲○○所轉
    交之20萬元，共計41萬元由被告2人均分，其餘原告並無法
    舉證，故請鈞院就原告請求超過41萬元部分予以駁回。而為
    答辯聲明：請求駁回原告之訴。
三、本件兩造所不爭執之事實，為原告前分別向被告借款各100
    萬元，並以伊所有之宜蘭縣員山鄉○○段大湖小段777-27、
    778-1、778-2地號土地為被告設定本金最高限額240萬元抵
    押權，經被告丁○○以本院91年度羅拍字第250號裁定為執
    行名義，聲請本院96年度執字第9964號強制執行程序，經分
    配後，被告2人各均尚有804,387元未獲清償。惟，上開未清
    償部分原告前曾給付被告41萬元，由被告2人均分。上開事
    實另經調閱本院96年度執字第9964號卷宗可稽，且為兩造所
    不爭執，堪信屬實。
四、本件經本院整理，並為兩造所同意之爭點，為系爭分配表於
    被告利息及違約金之款項是否應予剔除？如有應剔除部分，
    其款項為若干？茲判斷如下：
(一)、按所謂最高限額抵押權者，乃為預定抵押物應擔保債權之最
    高限額所設定之抵押權。如所預定擔保之債權非僅限於本金
    ，而登記為本金最高限額新台幣若干元，其約定利息、遲延
    利息及約定擔保範圍內之違約金，固為抵押權效力之所及，
    但仍受最高限額之限制，故其約定利息、遲延利息及違約金
    連同本金合併計算，如超過該限額者，其超過部分即無優先
    受償之權，最高法院著有85年台上字第2065號判例可資參照
    。本件系爭抵押權既分別設定本金100萬元，最高限額240萬
    元，依上開判例意旨，債權人即被告自得合併本金、利息及
    違約金，在本金最高限額240萬元範圍內行使抵押權，合先
    敘明。
(二)、次按當事人主張有利於己之事實者，就其事實有舉證之責任
    。民事訴訟法第277條定有明文。又按民事訴訟舉證責任之
    分配，旨在使提出有利於己之主張者，負有舉證證明其權利
    存在之事實，如無法積極舉證證明其權利存在，即應受不利
    之判斷。本件原告主張伊前曾分別委託證人丙○○交付15至
    20萬元、甲○○交付20萬元予被告收執，故並未積欠被告利
    息及違約金等語。而查，依證人丙○○於本院結證稱：「（
    法官問：請證人丙○○陳述是否曾經受原告之託交付款項給
    被告？）約在90年間左右我在本院的羅東辦公室上班，當初
    原告有拿一包紙袋，他說裡面是錢，多少錢我不清楚，原告
    說等一下有朋友會來跟我拿這包錢，之後確實有二位先生來
    辦公室跟我拿那包紙袋，就只有這一次。」、「（法官問：
    是否記得是在90年間的何時？）詳細時間我忘記了。」、「
    （法官問：是否交給在庭二位被告？）好像是在席的羅先生
    ，但是確實的長相我忘記了。」、「（法官問：當初有無跟
    你提及這筆錢作何用途？）沒有，當時他只表示會有人來拿
    這包錢。」、「（被告共同訴訟代理人問：原告交錢給你的
    時候，有無提及當時他為何不方便將錢親自交給被告？）原
    告沒有說那麼多，他只是託我交錢而已。」、「（被告共同
    訴訟代理人問：原告有無請你要拿錢的人簽收據？）沒有。
    」等語。是依證人丙○○之證述，原告請託其交付金錢予被
    告之詳細金額、時間、是因何種原因關係而為給付等節，皆
    無法確定，已然無從為有利於原告之認定；且原告前於89至
    90年間多次以匯款方式將2萬至8萬元不等之款項，共計21萬
    元匯予被告戊○○，有被告提出為原告所不否認為真正之被
    告戊○○冬山鄉農會存摺影本可稽，衡諸常情，匯款之手續
    甚為簡便，日後舉證亦屬容易，原告捨此不為，而以現金方
    式請託訴人交付10餘萬元之金額予被告，卻未請被告當場予
    以清點或簽立收據。是原告上開主張，尚難認定為真實，依
    前揭舉證責任之法則，自應予原告不利之認定。至於原告所
    主張於每次給付利息後，被告均會撤回或停止強制執行，且
    曾經由本院執行處辜漢忠法官促成和解等節，然未見原告提
    出有其他依約給付利息之證據資料為佐，且亦未提出執行程
    序中所為和解筆錄為證，而經調閱系爭強制執行事件卷宗亦
    未見有何和解筆錄，自無法證明原告此部分之主張為真實，
    故原告前開主張，即難以採認。
(三)、復按當事人主張之事實，經他造於準備書狀內或言詞辯論時
    自認者，無庸舉證；又當事人對於他造主張之事實，於言詞
    辯論期日不爭執者，視同自認，民事訴訟法第279條第1項、
    第280條第1項分別定有明文。本件原告主張已給付款項之事
    實，其中被告所陳報及證人甲○○之證述共計41萬元，由被
    告2人平分（即每人205,000元）乙節，被告既未於言詞辯論
    期日予以爭執，揆諸前開規定，視同自認原告主張之事實，
    是應認原告此部分之主張為真實，而得採信。末按清償人所
    提出之給付，應先抵充費用，次充利息，次充原本，固為民
    法第323條前段所明定。至於違約金之性質則與利息不同，
    民法既無違約金儘先抵充之規定，其抵充之順序，應在原本
    之後。從而除當事人另有特別約定外，債權人尚難以違約金
    優先於原本抵充而受清償，最高法院著有80年度台上字第39
    0號判決可資參照。是本件原告所給付之41萬元，應依此順
    序抵充之。而系爭分配表被告受分配之利息各為402,082元
    ，經扣除後受償金額應為197,082元，故系爭分配表之被告
    2人應受分配利息，於超過197,082元部分應予剔除，不應列
    入分配。
五、是依前所述，就系爭分配表被告2人所受分配額利息部分，
    於超過197,082元部分應予剔除，不應列入分配，原告就此
    部分之主張，為有理由，應予准許；原告主張剔除之金額及
    項目，於超過上開應剔除部分，則無理由，應予駁回。至系
    爭分配表於利息扣除上開金額後，如何列入本金及違約金受
    償，應由系爭強制執行事件承辦人員另為處理並更正分配表
    ，附此敘明。
六、本件事證已臻明確，兩造其餘攻擊防禦方法，本院認於本判
    決結果不生影響，爰不一一論述，併此敘明。
七、訴訟費用裁判之依據：民事訴訟法第79條。
中    華    民    國    98    年    10    月    13    日
                  臺灣宜蘭地方法院民事庭
                      法  官  張軒豪
正本與原本無異。
如不服本判決應於判決送達後20日內提出上訴狀（須附繕本）。
中    華    民    國    98    年    10    月    14    日
                      書記官  謝佩欣


司法院資訊處製作；財團法人民間司法改革基金會備份。
